【裁判字號】    89,上易,333
【裁判日期】    890525
【裁判案由】    偽造文書
【裁判全文】
臺灣高等法院高雄分院刑事判決          八十九年度上易字第三三三號
    上  訴  人 臺灣高雄地方法院檢察署檢察官
    上  訴  人
    即  被  告  乙○○
                丁○○
右上訴人因被告偽造文書案件，不服臺灣高雄地方法院八十八年度易字第一八九三號
，中華民國八十八年十一月五日第一審判決（起訴案號：八十七年度偵字第二八八二
七號）提起上訴，本院判決如左：
    主  文
上訴駁回。
    事實及理由
一、本案經本院審理結果，認第一審判決認事用法及量刑均無不當，應予維持，並引
    用第一審判決記載之事實、證據及理由。
二、檢察官據告訴人具狀請求上訴，略以：「被告乙○○於緩刑期間內犯本件之罪，
    原審僅處以有期徒刑三月，得易科罰金，顯屬過輕。且本件應係連續犯，原審未
    以連續犯論處，用法有誤」等語；但查被告所犯行使公務員登載不實文書（公證
    書）及使公務員登載不實事項於公文書（土地及建物登記簿謄本），係以一行為
    觸犯不同之二罪名，為想像競合犯，並非連續犯，再原審審酌被告二人之不實所
    有權移轉登記，因係爭不動產原先即有設定高額抵押權，經拍賣結果，尚不足清
    償抵押債務，故告訴人無受實質之損害等一切情狀，量處有期徒刑三月，並無輕
    縱，檢察官上訴無理由，應予駁回。
三、被告二人上訴意旨，略以係爭不動產之買賣為真正云云；經查該買賣係屬虛偽，
    業經原審說甲綦詳，核無不合，被告上訴仍執陳詞，指摘原判決不當、為無理由
    、應予駁回。
四、原審論結欄漏引刑法第五十五條，應予更正。
據上論斷，應依刑事訴訟法第三百六十八條、第三百七十三條，判決如主文。
本案經檢察官邱榮藏到庭執行職務。
中    華    民    國        八十九      年      五      月    二十五    日
                              臺灣高等法院高雄分院刑事第九庭
                                  審判長法官  張甲松
                                        法官  任森銓
                                        法官  江泰章
右正本證甲與原本無異。
不得上訴。
                               書記官  黃一秋
中    華    民    國        八十九      年      五      月    二十九    日
                                                                      Ｈ
附件
臺灣高雄地方法院刑事判決                        八十八年度易字第一八九三號
    公  訴  人  臺灣高雄地方法院檢察署檢察官
    被      告  乙○○  女三十九歲（民國○○○年○月○○○日生）
                        住高雄縣永安鄉○○路光甲三巷七十號
                        身分證統一編號：Ｅ二二一六三七八二號
                丁○○  男三十五歲（民國○○○年○○月○日生）
                        住高雄縣永安鄉○○路光甲三巷七十號
                        身分證統一編號：Ｘ一二二五七一三九號
    共      同
    選任辯護人  黃昭熙律師
右列被告因偽造文書案件，經檢察官提起公訴（八十七年度偵字第二八八二七號），
本院判決如左：
    主  文
乙○○、丁○○共同行使甲知為不實之事項，而使公務員登載於職務上所掌之公文書
，足以生損害於公眾及他人，各處有期徒刑參月，如易科罰金，均以參佰元折算壹日
。丁○○緩刑貳年。
   事  實
一、乙○○曾於民國八十七年間，因偽造文書案件，經法院判處有期徒四月，緩刑三
    年確定在案，現仍在緩刑中，猶不知悔改。緣乙○○於八十三年間，與丙○○共
    同投資尚緯營造有限公司（以下簡稱尚緯營造公司），嗣於八十五年間，二人拆
    夥結算時，因帳目不清，尚有債務糾紛，詎乙○○為逃避丙○○之查封求償，竟
    於八十六年十月一日，夥同其男友丁○○，共同基於使公務員登載不實之犯意聯
    絡，甲知渠二人間並無買賣房地之合意，仍共謀先行寫立不實之不動產買賣契約
    書，偽作乙○○將其所有坐落於高雄縣永安鄉○○○段二六三、二六三之三八號
    土地及其上門牌號碼為高雄縣永安鄉○○路光甲三巷七十號之建物，以新台幣（
    下同）六百三十五萬元，出賣予丁○○，再於八十七年二月六日委由不知情之代
    書戴士智書立不實之建築改良物買賣所有權移轉契約書，並於同日向台灣高雄地
    方法院公證處請求公證，使不知情之公務員將此不實事項登載於公證書上，繼之
    於八十七年三月四日，委由不知情之代書戴輝一，持上開公證書及其他文件，向
    高雄縣岡山地政事務所申請辦理上開房地所有權移轉登記，使不知情之公務員將
    此不實事項，登載於職務所掌之文書即土地及建物登記簿謄本上，足以生損害於
    法院對於公證事務處理之正確性、地政機關對及土地及建物登記管理之正確性及
    丙○○。
二、案經丙○○訴由臺灣高雄地方法院檢察署檢察官偵查起訴。
    理  由
一、訊據被告乙○○、丁○○固坦承於上開時間，書立不動產買賣契約書，將上開房
    地，由被告乙○○售予被告丁○○，並委由代書將房屋買賣契約，向本院公證處
    請求公認，及向高雄縣岡山地政事務所，申請上將開房地所有權移轉登記予被告
    丁○○等情，惟矢口否認右揭犯行，辯稱：伊二人間確有買賣上開房地之合意，
    並由被告丁○○於八十六年十月一日作成不動產買賣契約書當日，交付面額共計
    八十五萬元之郵政匯票二紙予被告乙○○，充作定金，並非基於通謀而為虛偽之
    意思表示云云。惟查：
（一）被告乙○○於本院業已自承伊與告訴人丙○○確因投資尚緯營造公司，產生糾
      紛，目前尚未解決，告訴人自認對伊有債權等情；且被告二人為男女朋友關係
      ，並於上開時地，先行簽訂不動產買賣契約書，再委由代書書立建築改良物買
      賣所有權移轉契約書，向本院公證處請求公認，再向高雄縣岡山地政事務所申
      請辦理所有權移轉登記等情，亦據被告二人供承在卷，核與告訴人及告訴代理
      人鄭立新指述情節大致相符，復有不動產買賣契約書、土地及建物登記簿謄本
      各一紙、及附於本院八十七年度公字第八００三九八公證卷之公證請求書、公
      證書、建築改良物買賣所有權移轉契約書、授權書各一紙在卷可憑。
（二）次查，訊之被告丁○○當初訂約時，約定土地增值稅及契稅由何人繳納一事，
      供稱：「郭女她原都要我付，我要求大家各半：：：，後來我匯了五十五萬六
      千元給她，要她幫我去繳增值稅及契稅、增值稅及其他辦過戶的錢，共七萬多
      或九萬多，我負擔一半：：：」等語，而被告乙○○則供稱：「全部由鍾某負
      擔」等語，二人所述，已有歧異，且再比對其二人於八十六年十月一日簽訂之
      不動產買賣契約書第六條之記載：土地增值稅部分，由甲方即被告乙○○負擔
      ，契稅部分則由乙方即被告丁○○負擔，又與被告二人前開所供，相互齟齬，
      按買賣不動產時關於稅捐究應由何人負擔，至關緊要，被告二人倘確有買賣情
      事，焉有就如何負擔稅捐一節，所述互相歧異，並與買賣契約書記載不符之理
      ，是被告二人辯稱其確有買賣上開房地之合意云云，顯難採信。
（三）又查，本件不動產買賣契約書第三條約定：「甲方（指乙○○）於十日內應將
      產權移轉登記所需證件一切備妥交予乙方（指丁○○）並協同辦理產權移轉登
      記」。惟查上開房地，竟於買賣契約簽訂後，經過六月餘後，始於八十八年三
      月五日辦理所有權移轉登記，此不僅與買賣契約書之上開約定不符，亦有違一
      般社會常情，被告二人所辯，自難逕予採信。
（四）再查，依買賣契約書記載，買賣價金之餘款五百五十萬元為銀行貸款，應由被
      告丁○○承受，且被告二人自承自八十六年十月一日契約簽訂後所生之貸款利
      息，即應由被告丁○○負責繳納等語，惟查此與被告丁○○於偵查中所供：上
      開房地之貸款利息，係由被告乙○○繳至八十六年十一月二十日一事有間，衡
      情倘被告二人間確有買賣上開房地事實，豈有就此關於貸款利息應由何人自何
      時開始繳納一節，前後所述歧異之理；再參諸高雄縣彌陀區漁會（以下簡稱彌
      陀區漁會）強制執行聲請狀「請求之金額欄」所載利息起算日為八十六年十一
      月二十日，顯然該項貸款利息確繳至八十六年十一月二十日，此業據本院調閱
      本院八十七年度執字第一八０三七號卷核閱無訛，而與被告丁○○與偵查中上
      開所述相符，足認被告乙○○確於簽訂上開買賣契約後，仍繼續繳納貸款利息
      至八十六年十一月二十日，準此，果被告二人之間確有買賣行為，為何於契約
      簽訂後，猶由被告乙○○繼續繳納利息，此亦顯與常情不符。又果被告二人間
      確有買賣行為，則於契約簽訂後，自應將借款債務人變更為被告丁○○，惟竟
      始終未向貸款機關彌陀區漁會辦理將債務人變更手續，此為被告二人所自承，
      並有土地及建物登記簿謄本各一紙在卷可稽，而與一般交易慣例相違。對此被
      告丁○○雖辯稱伊曾分別於八十七年二月二十四日、同年月二十五日，以匯款
      方式，分別匯入十五萬元、四十萬六千元予被告乙○○，委其代繳貸款利息，
      惟因郭女擅自挪用，未予繳納，致無法辦理債務人變更云云，惟經告訴代理人
      質之從八十六年十月一日起至八十七年二月間之貸款利息，不須如此多之金額
      時，則又改稱：「我當初匯這五十萬幾萬元，是因為乙○○她要求我，除付利
      息外，餘借她軋票用」、「部分是付利息，部分是給她去軋票，利息四個月近
      二十萬元，其他才是要給郭女軋票」等語，而被告乙○○亦供稱伊於八十七年
      六月前，曾向被告丁○○調現週轉一節，則被告丁○○究有無匯款予被告乙○○委其代繳貸款利息，已有可疑；況且倘被告丁○○真欲繳納貸款利息，辦理
      債務人名義變更，則其大可自行向銀行繳納，何須輾轉委由被告乙○○，再由
      乙○○向彌陀區漁會繳納，是被告丁○○所辯，因被告乙○○未代繳貸款利息
      ，以致未能辦理債務人名義變更，顯係諉卸之詞，不足採信。
（五）又查被告丁○○自承本件貸款利息每月為五萬零九百元，而其每月薪資為六萬
      餘元等情，則其每月薪資扣除貸款，已所剩無幾，其是否有能力支付本件貸款
      ，已有可疑。而且被告丁○○果有意購買上開房地，則其為保有該房地，自當
      勉力支付貸款利息，以免遭彌陀區漁會拍賣，縱使被原欲繳納利息之款項遭被
      告乙○○挪用，亦不可能連一期均未繳納，以致遭彌陀區漁會於八十七年八月
      三日聲請本院拍賣上開房地，是被告二人辯稱其間之買賣，為真買賣，而非假
      買賣云云，洵屬無稽。
    綜上所述，本件被告二人間之買賣行為，因其二人具男女朋友關係，關係至密，
    其真實性已豈人疑竇，加之其所述，或與其所簽訂之買賣契約條件不符，或與一
    般交易慣例有違，是其間之買賣契約，應係基於通謀而為虛偽之意思表示甚甲，
    其等所辯，尚難採信。本件事證甲確，被告二人之犯行洵堪認定。
二、核被告二人甲知其等就上開房地，並無買賣行為，仍使法院公證人將此不實事項
    登載於公證書，並持向地政機關辦理所有權移轉登記之所為，係犯刑法第二百十
    六條、第二百十四條之行使公務員登載不實事項罪，又其等使地政機關承辦人員
    將此不實事項，登載於土地及建物登記簿謄本之所為，係犯刑法第二百十四條之
    使公務員登載不實事項於公文書罪。被告二人就上開犯行，有犯意聯絡及行為分
    擔，應論以共同正犯。又被告二人分別利用不知情之代書戴士智、戴輝一請求法
    院公證及向地政機關辦理所有權移轉登記，為間接正犯。又其使公務員登載不實
    之低度行為（使法院公證人公證部分），已為行使之高度行為所吸收，不另論罪
    。其以同一次向地政機關申請辦理所有權移轉登記行為，同時行使公務員登載不
    實文書（公證書）及使公務員登載不實事項於公文書（土地及建物登記簿謄本）
    ，係以一行為觸犯不同之二罪名，為想像競合犯，應依刑法第五十五條規定，從
    較重之行使公務員登載不實罪論處。審酌被告二人為避免告訴人就上開房地求償
    ，竟共謀偽作買賣契約，使公務員將此不實事項，登載於職務上所掌公文書，足
    以生損害於公眾及告訴人，且犯後猶飾詞狡辯，不知悔改，惟嗣上開房地，經抵
    押債權人彌陀區漁會聲請拍賣結果，由該漁會於八十八年三月二日，以三百三十
    六萬元得標，尚有三百萬九千九百八十二元未受清償，此有上開執行案卷可考，
    顯然告訴人縱對被告乙○○有債權存在，亦無法就上開不動產求償，而無受何損
    害之可言等一切情狀，各量處如主文所示之刑，並均諭知易科罰金之折算標準。
    又被告丁○○未曾受有期徒刑以上刑之宣告，素行良好，此有灣高雄地方法院檢
    察署刑案資料查註紀錄表一紙可按，其因一時失慮，偶罹刑章，經此偵審程序，
    當知所警惕，信無再犯之虞，本院因認其所受刑之宣告，以暫不執行為適當，爰
    併予宣告緩刑二年。
三、又公訴人雖未就被告二人將不實之買賣事項，請求法院公證人登載於公證書後，
    再持向地政機關辦理所有權移轉登記之犯行起訴，惟此部分行為，與前開起訴論
    罪科刑部分，具有想像競合犯之裁判上一罪關係，本院自得併予審理，附此敘甲
    。
四、又按刑第二百十四條之所謂「足以生損害於他人」者，以有損害之虞為已足，不
    以實際發生損害為必要；又犯罪之被害人，得為告訴。刑事訴訟法第二百三十二
    條定有甲文，而所謂被害人，則指犯罪當時直接被害之人。查本件被告乙○○與
    告訴人間既存有投資糾紛，告訴人並認被告乙○○對其積欠債務，則被告二人共
    謀將上開房地，自被告乙○○名義虛偽移轉登記為被告丁○○所有時，對告訴人
    自有損害之虞，雖然嗣後該房地，經彌陀區漁會聲請拍賣結果，尚不足清償抵押
    債權，致告訴人縱有債權，亦無法就該房地求償，而無損害之可言，然此究無礙
    其於犯罪當時所已取得之被害人身份，是告訴人基於告訴人身份，具狀請求告訴
    ，並無不當，附此敘甲。
據上論斷，應依刑事訴訟法第二百九十九條第一項前段，刑法第第二十八條、第二百
十六條、第二百十四條、第四十一條、第七十四條第一款，罰金罰鍰提高標準條例第
一條前段、第二條，判決如主文。
本案經檢察官孫小玲到庭執行職務。
中      華      民      國      八十八      年      十一    月    五    日
                                  臺灣高雄地方法院刑事第七庭
                                      法  官      李  璧  君
右正本證甲與原本無異。
如不服本判決，應於判決送達後十日內，向本院提出上訴狀。
                                      書記官      王  英  豪
中    華    民    國      八十八      年      十一      月      七      日
附錄本判決論罪之法條：
刑法第二百十六條
行使第二百十條至第二百十五條之文書者，依偽造、變造文書或登載不實事項或使登
載不實事項之規定處斷。
刑法第二百十四條
甲知為不實之事項，而使公務員登載於職務上所掌之公文書，足以生損害於公眾或他
人者，處三年以下有期徒刑、拘役或五百元以下罰金。


司法院資訊處製作；財團法人民間司法改革基金會備份。
